【裁判字號】    98,訴,591
【裁判日期】    980629
【裁判案由】    商業會計法等
【裁判全文】
臺灣板橋地方法院刑事判決               98年度訴字第591號
公  訴  人  臺灣板橋地方法院檢察署檢察官
被      告  己○○
上列被告因違反商業會計法等案件，經檢察官提起公訴（98年度
偵字第2645號），本院判決如下：
    主  文
己○○無罪。
    理  由
一、公訴意旨略以：被告己○○依其已成年之社會經驗，應有相
    當智識程度，對於應他人之邀，擔任公司之名義負責人，可
    能係有不法目的而有所預見，竟基於幫助他人逃漏稅捐及填
    製不實會計憑證之犯意聯絡，於民國90年1 月4 日起，擔任
    設址臺北縣板橋市○○街1號2樓「顥威科技有限公司」（下
    稱顥威公司）之登記負責人，亦為商業會計法上之商業負責
    人，於90年5月至91年2月間，明知顥威公司分別與附表一、
    二所示之公司無實際進銷貨之事實，仍共同基於業務上登載
    不實、逃漏稅捐之概括犯意，連續自如附表一所示之公司，
    取得虛偽開立之不實統一發票共29張，金額共新臺幣（下同
    ）12,706,018元，作為進項憑證而申報，並將此不實事項，
    登載於業務上製作之營業稅申報書上，交付財政部臺灣省北
    區國稅局以為行使而逃漏應付之稅捐達635,304元，又基於
    幫助他人逃漏稅捐及登載不實會計憑證之概括犯意，連續虛
    偽開立不實統一發票共31張，金額共13,773,581元，交付如
    附表二所示之公司充當進貨憑證使用，使該等公司持上開不
    實統一發票申報稅捐，以此法幫助該等公司逃漏營業稅額共
    688,685元，均足生損害於稅捐機關對於稅捐徵收之正確性
    ，因認被告涉犯刑法第30條第1項、稅捐稽徵法第43條第1項
    之幫助幫助他人逃漏稅捐及刑法第30條第1項、商業會計法
    第71條第1款之幫助以明知為不實之事項而填製會計憑證等
    二罪嫌云云。
二、按犯罪事實應依證據認定之，無證據不得認定犯罪事實；又
    不能證明被告犯罪者，應諭知無罪之判決，刑事訴訟法第15
    4條第2項、第301第1項分別定有明文；次按認定犯罪事實所
    憑之證據，無論為直接證據或間接證據，其為訴訟上之證明
    ，須於通常一般之人均不致有所懷疑，而得確信其為真實之
    程度者，始得據為有罪之認定，倘其證明尚未達到此一程度
    ，而有合理之懷疑存在時，致無從形成有罪之確信時，即不
    得遽為不利被告之認定，最高法院76年台上字第4986號判例
    意旨參照。
三、本件公訴人認被告己○○涉犯前揭幫助幫助他人逃漏稅捐及
    幫助以明知為不實之事項而填製會計憑證二罪嫌，無非係以
    被告依其已成年之社會經驗，應有相當智識程度，對於應他
    人之邀擔任公司之名義負責人，可能係有不法目的而有所預
    見，竟於89年12月19日，提供其於87年11月15日遺失而於翌
    日（即16日）申請補發之身分證，據以辦理顥威公司股東變
    更登記事宜，並自90年1月4日起經登記為該公司之名義負責
    人，進而自如附表一所示之公司，取得虛偽開立之不實統一
    發票共29張，作為進項憑證，及開立不實統一發票共31張，
    交付如附表二所示之公司充當進貨憑證等為其主要論據。
四、訊據被告固坦承其在形式上已登記為顥威公司之負責人，且
    顥威公司曾自如附表一所示之公司，取得虛偽開立之不實統
    一發票共29張，作為進項憑證，及開立不實統一發票共31張
    ，交付如附表二所示之公司充當進貨憑證等情，惟矢口否認
    有何幫助幫助他人逃漏稅捐及幫助以明知為不實之事項而填
    製會計憑證等犯行，並辯稱：伊從頭到尾都不知道有顥威公
    司存在，並未同意擔任該公司之人頭負責人，其身分證雖曾
    遺失後於87年11月16日申請補發，但伊不曾在顥威公司變更
    登記資料上簽名，也不知為何補發後之身分證遭人拿去登記
    為顥威公司之負責人等語。
五、由公訴意旨所憑論據及被告上開辯稱，可知本件應審究者，
    蹶為被告主觀上是否同意提供其身分證予他人辦理登記為顥
    威公司之名義負責人﹖進而判斷其是否應就上開取得虛偽開
    立之不實統一發票作為進項憑證，及開立不實統一發票作為
    他公司進貨憑證之行為負擔刑事責任﹖經查：
（一）本件顥威公司係於90年1 月4 日經向經濟部中部辦公室申
      請公司變更（含公司名稱、負責人、所在地）登記，並委
      託記帳士甲○○於同年2 月1 日向臺北縣政府申請營利事
      業變更登記在案，而在變更登記前其原名稱為「嘉威科技
      有限公司」（下稱嘉威公司），其負責人為丙○○，此有
      顥威公司、嘉威公司登記（含變更）卷宗及臺北縣政府經
      濟發展局97年11月3 日北經登字第09 70811222 號函暨所
      附營利事業登記審查表、案件核准通知書、委託書、登記
      申請書在卷可徵。
（二）另嘉威公司之所以變更為顥威公司，乃因其經營不善，本
      欲結束營業，適公司實際負責人乙○○（因原負責人丙○○人在大陸，由其胞兄乙○○接手負責公司業務）之胞弟
      丁○○所認識之農會客戶戊○○（為被告之胞弟）欲成立
      公司，乃將嘉威公司轉讓給戊○○，並由戊○○提供被告
      之身分證影本委由記帳士甲○○辦理相關轉讓及變更登記
      事宜等情，此據證人乙○○、丁○○及甲○○等人於偵查
      及本院審理中結證屬實，且證人甲○○復證稱其在受託辦
      理相關轉讓及變更登記事宜之過程中，並未見過被告，而
      證人丁○○亦證稱其並不認識被告等情，顯見被告並非實
      際上出面受讓嘉威公司之人，只因胞弟戊○○提供其身分
      證影本而無辜遭登記為更名後之顥威公司名義上負責人。
（三）且證人戊○○於本院審理中亦到庭結證稱：其曾詢問並透
      過丁○○辦理嘉威公司承接事宜，而承接及更名為顥威公
      司之手續均由其委由甲○○辦理，因當時其要從事生產冷
      氣機業務，必須成立二家公司，一家是顥威公司，另一家
      是顥陽公司，其曾幫被告申請過銀行甲存帳戶，所以留有
      其身分證影本，顥威公司就以被告名義登記，登記前並未
      告訴被告，登記後亦未取得被告之同意等情，顯見被告遭
      登記為顥威公司名義上負責人，乃戊○○在未徵得被告同
      意下擅自所為，自不能使被告就上開顥威公司取得虛偽開
      立之不實統一發票作為進項憑證，及開立不實統一發票作
      為他公司進貨憑證之行為負擔幫助幫助他人逃漏稅捐及幫
      助以明知為不實之事項而填製會計憑證等刑責。
    綜上敘述，公訴人前開憑以認定被告成立上開二罪嫌之論據
    ，在客觀上顯未達一般之人均不致有所懷疑，而得確信其為
    真實之程度，揆諸前揭判例意旨，實難論被告以前揭幫助幫
    助他人逃漏稅捐及幫助以明知為不實之事項而填製會計憑證
    等罪責。此外，復查無其他積極證據足認被告有何公訴人所
    指之前開犯行，既不能證明其犯罪，爰依法諭知無罪之判決
    。
六、另本件據證人乙○○、丁○○、甲○○及戊○○證述情節，
    本院認戊○○涉犯公訴意旨所指罪嫌重大，應移由檢察官另
    行偵處，併此敘明。
據上論斷，應依刑事訴訟法第301 條第1項，判決如主文。
本案經檢察官賴建如到庭執行職務。
中    華    民    國    98    年    6     月    29    日
                  刑事第二庭審判長法  官  王屏夏
                                  法  官  吳幸娥
                                  法  官  趙義德
上列正本證明與原本無異。
如不服本判決，應於判決送達後10日內敘明上訴理由，向本院提
出上訴狀 (應附繕本) ，上訴於臺灣高等法院。其未敘述上訴理
由者，應於上訴期間屆滿後20日內向本院補提理由書「切勿逕送
上級法院」。
                                  書記官  謝嘉玲
中    華    民    國    98    年    7     月    6     日
  附表一
┌──┬──────────┬──┬──────┬─────┐
│編號│營業人名稱          │發票│銷售額(新臺 │稅額（新  │
│    │                    │張數│幣：元)     │臺幣：元）│
│    │                    │    │            │          │
├──┼──────────┼──┼──────┼─────┤
│ 1  │誼昌電器有限公司    │4   │2,008,000   │100,400   │
├──┼──────────┼──┼──────┼─────┤
│ 2  │友和實業股份有限公司│3   │5,800,130   │290,007   │
├──┼──────────┼──┼──────┼─────┤
│ 3  │顥陽工業有限公司    │19  │4,397,388   │219,872   │
├──┼──────────┼──┼──────┼─────┤
│ 4  │同慶通訊科技有限公司│1   │37,500      │1,875     │
├──┼──────────┼──┼──────┼─────┤
│ 5  │新牽益貿易有限公司  │2   │463,000     │23,150    │
├──┼──────────┼──┼──────┼─────┤
│合計│                    │29  │12,706,018  │635,304   │
└──┴──────────┴──┴──────┴─────┘
  附表二
┌──┬──────────┬──┬──────┬─────┐
│編號│營業人名稱          │發票│銷售額(新臺 │稅額（新  │
│    │                    │張數│幣：元)     │臺幣：元）│
├──┼──────────┼──┼──────┼─────┤
│ 1  │竣熹有限公司        │14  │2,965,231   │148,267   │
├──┼──────────┼──┼──────┼─────┤
│ 2  │顥陽工業有限公司    │5   │2,587,400   │129,370   │
├──┼──────────┼──┼──────┼─────┤
│ 3  │和融企業有限公司    │3   │5,918,500   │295,925   │
├──┼──────────┼──┼──────┼─────┤
│ 4  │新牽益貿易有限公司  │9   │2,302,450   │115,123   │
├──┼──────────┼──┼──────┼─────┤
│合計│                    │31  │13,773,581  │688,685   │
└──┴──────────┴──┴──────┴─────┘


司法院資訊處製作；財團法人民間司法改革基金會備份。
